【裁判字號】    95,訴,722
【裁判日期】    951227
【裁判案由】    分割共有物
【裁判全文】
臺灣臺南地方法院民事判決               95年度訴字第722號
原      告  乙○○○
訴訟代理人  林國明律師
被      告  丁○○
法定代理人  戊○○○○○○
訴訟代理人  己○○
被      告  戊○○○○○○
            甲○○
訴訟代理人  丙○
上列當事人間請求分割共有物事件，經本院於民國95年12月13日
言詞辯論終結，判決如下：
    主    文
兩造共有坐落台南縣白河鎮○○○段埤子頭小段二三二五地號（
地目田、面積九千零八平方公尺）土地，分割如附圖第一方案所
示：編號甲部分（面積四千五百零四平方公尺）土地分歸被告戊○○○○○○、丁○○取得，並以戊○○○○○○三分之二、丁○○三分之一之應有部分比例保持共有；編號乙部分（面積三千
六百六十七平方公尺）土地分歸原告取得；編號丙部分（面積八
百三十七平方公尺）土地分歸被告甲○○取得。
訴訟費用之負擔如附表所示。
    事實及理由
一、原告方面：
(一)、訴之聲明：
  1.兩造共有坐落台南縣白河鎮○○○段埤子頭小段二三二五地
    號（地目田、面積九千零八平方公尺）土地，分割如附圖第
    一方案所示：編號甲部分（面積四千五百零四平方公尺）土
    地分歸被告戊○○○○○○、丁○○取得，並以應有部分各
    三分之二、三分之一之比例保持共有；編號乙部分（面積三
    千六百六十七平方公尺）土地分歸原告取得；編號丙部分（
    面積八百三十七平方公尺）土地分歸被告甲○○取得。
  2.訴訟費用由被告負擔。
(二)、陳述：
  1.坐落台南縣白河鎮○○○段埤子頭小段二三二五地號（地目
    田、面積九千零八平方公尺）土地，為兩造所共有，應有部
    分詳如附表所示，有土地登記簿謄本可稽。上開土地並無因
    物之使用目的不能分割之情事，兩造亦未訂有不分割之契約
    ，茲因兩造對於分割方法不能協議決定，原告依據民法第
    824條之規定，請求判決分割。
  2.原告主張之分割方法為附圖第一方案所示，係依照兩造現在
    管有之位置及分割後均有面臨馬路與考量地形完整性之因素
    ，以免分割後兩造之農作物受損，並有利於土地之完整與經
    濟效益。
  3.按一般共有土地應有部分之買賣，其買賣標的物應指所有權
    應有部分而已，並非該土地之特定位置，縱令共有人訂有分
    管契約，因分管並非分割之預約，日後共有人間之分割方法
    ，均不受分管位置之限制（最高法院59年台上字第1811號判
    決參照）。故共有人於數十年前縱然以較高價格買得現占有
    位置之土地，並非當然即可分割取得現占有位置部份之土地
    ，法院若認為該共有人分得現占有位置部份之土地較為適當
    時，亦宜命以金錢補償其他共有人。至於該共有人以較高價
    格買得應有部分，因已在該特定位置之土地上使用收益達數
    十年之久，已獲得相當代價，並無損失。倘依據被告主張之
    分割方案即附圖所示第二方案，則原告所分得土地面臨道路
    之部分僅有三公尺寬，反觀應有部分遠小於原告之丙部分，
    其面臨道路之寬度為原告分得之乙部分之十倍寬，顯屬不公
    ，亦不合理，對於乙部分之土地經濟效益折損甚鉅，顯非適
    當之分割方法。
二、被告方面：
(一)、訴之聲明：
  1.原告之訴駁回。
  2.兩造共有坐落台南縣白河鎮○○○段埤子頭小段二三二五地
    號（地目田、面積九千零八平方公尺）土地，分割如附圖第
    二方案所示：編號甲部分（面積四千五百零四平方公尺）土
    地分歸被告戊○○○○○○、丁○○取得，並以應有部分各
    三分之二、三分之一之比例保持共有；編號乙部分（面積三
    千六百六十七平方公尺）土地分歸原告取得；編號丙部分（
    面積八百三十七平方公尺）土地分歸被告甲○○取得。
  3.訴訟費用由原告負擔。
(二)、陳述：
  1.被告戊○○○○○○、丁○○主張一附圖必二方案所示分割
    ，係依照兩造現在管有之位置及考量分割後均有面臨馬路。
    被告當時起造農舍時，位置及現有道路均有經過共有人蓋章
    同意，分別管業使用收益及共有道路水路有50年之久，原告
    向人購買耕作20年之久，被告同意維持現狀道路，以民間習
    俗左青龍右白虎之風水出入。原告主張之分割方案，編號甲
    與乙之分割線分別距被告之屋角一米及三米，與法不合。
  2.被告甲○○主張依附圖所示第二方案分割。如依原告所主張
    之第一方案，被告甲○○所分得之編號丙部分為長型，導致
    現代農耕用機械播種無法迴轉，有害收成。被告耕種已有50
    年之久，原告僅有20年之久，被告同意現有道路退縮三公尺
    供原告出入，被告主張之分割方案既可減少損失又能彼此蒙
    其利，更能達到土地善用之經濟效益。
三、得心證之理由：
(一)、原告主張關於陳述1.之事實，業據其提出土地登記簿謄本為
    證，而本件前經本院以95年度營調字第55號事件進行調解，
    因兩造對分割方案無法協議而調解不成立在案，是系爭土地
    確實無法達成協議分割無訛，自堪信原告之上開主張為真實
    。按各共有人得隨時請求分割共有物；又共有物之分割方法
    ，不能協議決定者，法院得因任何共有人之聲請，命為原物
    之分配，民法第823條第1項前段、第824條第2項第1款分別
    定有明文。本件系爭土地為兩造所共有，雙方既未定有不分
    割之特約，亦無因物之使用目的不能分割情事，茲兩造復不
    能達成分割協議，則原告依民法第823條第1項、第824條第2
    項之規定，訴請被告裁判分割，即有理由，應予准許。
(二)、又按分割共有物以消滅共有關係為目的，法院裁判分割共有
    土地時，除該土地內，有部分土地因使用目的不能分割（如
    為道路）或部分共有人仍願維持共有關係，或部分當事人因
    繼承關係須就分得之土地保持公同共有者外，應將土地分配
    於各共有人單獨所有。查本件被告戊○○○○○○、丁○○
    已到庭陳明主張應依照附圖第二方案分割，當視為願意維持
    共有關係，先予敘明。
(三)、經查，系爭土地地形尚稱方正，都市計畫土地使用分區編列
    為農業區，東、南、西邊接鄰他人土地，北側面臨農路，被
    告戊○○○○○○、丁○○在系爭土地西北部見有房屋數間
    ，作為住宅及倉庫之用，在西南側種植作物，被告甲○○在
    系爭土地東北角種植作物，原告在東南部種植作物等情，業
    據本院於民國95年8月4日至現場勘驗製有勘驗筆錄及現場略
    圖，並囑託台南縣白河地政事務所就現場建物繪製複丈成果
    圖在卷足按，並據原告提出占用現況略圖及照片二十張為證
    ，並為兩造所不爭執。
(四)、經斟酌系爭共有土地之性質、兩造應有部分之比例所占之面
    積、各共有人分得後均得對外聯絡之便利性、各共有人利用
    分得土地之經濟效益，本院認依原告所主張如附圖第一方案
    之方案方割，較為符合各共有人之全體利益，爰依該方案分
    割系爭土地如主文第一項所示。
(五)、被告雖主張應依附圖第二方案分割，並主張共有人之間就系
    爭土地已有分管契約之約定，並已依分管契約之約定特定其
    各自之使用部位，兩造並分別以不同價格向其前手購得系爭
    土地之應有部分，並主張被告當年係以較高的價格，向前手
    購買土地云云。惟查：共有人於與他共有人訂立共有土地之
    分管或分割契約後，將其應有部分讓與第三人者，該契約對
    於非善意之受讓人固有拘束力（司法院大法官釋字第349號
    解釋參照），然兩造既未能協議分割，而請求法院為裁判分
    割，法院審酌分割方案時，並非必須受該契約之拘束。法院
    審酌分割方案時，固宜斟酌共有人就系爭土地之占用現況，
    然此係為使共有人於取得分得之土地後能發揮最大之經濟效
    益，並使分割造成之傷害最小，並非謂法院必須受分管或分
    割協議之拘束。本院審酌系爭土地僅有北側面臨對外聯絡道
    路，無論依第一方案或第二方案分割，對於被告戊○○○○○○、丁○○之影響並不大，但若依被告主張附圖第二方案
    分割，將系爭土地東半部北側分歸被告甲○○，將南側分歸
    原告，而僅留3米之通道供原告對外聯絡，則兩造分得之土
    地因對外聯絡之方便性迥異，其價值亦顯有差異，對於原告
    並不公平。本院因認以原告所主張依附圖第一方案對於兩造
    較為公平。被告甲○○雖主張依第一方案分割，其所分得知
    丙部分地形狹長而不利機械農耕云云，惟查第一方案丙部分
    之寬度約為十四公尺，第二方案丙部分之寬度約為二十一公
    尺，相差並不大，而就農耕機具操作之方便性而言，有十四
    公尺之寬度應已足夠，被告甲○○所主張尚非可採。本院因
    認應依附圖第一方案之方式分割。
四、本件係因共有物分割之事件涉訟，並判准予分割，如由敗訴
    之被告負擔訴訟費用，顯失公平，爰依民事訴訟法第八十條
    之一規定，命勝訴之原告亦按其應有部分之比例負擔（如附
    表所示），併此敘明。
五、據上論結，原告之訴為有理由，並依民事訴訟法第385條第1
    項前段、第80條之1，判決如主文。
中    華    民    國    95    年    12    月    27    日
                  民事第四庭  法  官  高如宜
以上正本係照原本作成
如對本判決上訴，須於判決送達後20日內向本院提出上訴狀
中    華    民    國    95    年    12    月    27    日
                               書記官  彭建山
 附表：（編號一為原告，編號二至編號五為被告）
┌──┬──────┬─────────┬─────────────┐
│編號│共有人姓名  │應有部分比例      │訴訟費用分擔之比例        │
├──┼──────┼─────────┼─────────────┤
│一  │乙○○○    │4071/10000        │同左                      │
├──┼──────┼─────────┼─────────────┤
│二  │董必武      │1/3               │同左                      │
├──┼──────┼─────────┼─────────────┤
│三  │丁○○      │1/6               │同左                      │
├──┼──────┼─────────┼─────────────┤
│四  │甲○○      │929/10000         │同左                      │
└──┴──────┴─────────┴─────────────┘


司法院資訊處製作；財團法人民間司法改革基金會備份。
